【裁判字號】    97,台上,3296
【裁判日期】    970717
【裁判案由】    違反毒品危害防制條例
【裁判全文】
最高法院刑事判決            九十七年度台上字第三二九六號
上  訴  人  甲○○
                    巷1號（另案於台灣桃園監獄執行中）
上列上訴人因違反毒品危害防制條例案件，不服台灣高等法院中
華民國九十七年五月一日第二審判決（九十七年度上訴字第五六
一號，起訴案號：台灣桃園地方法院檢察署九十五年度偵字第一
四八九二號），提起上訴，本院判決如下：
    主  文
原判決撤銷，發回台灣高等法院。
    理  由
本件原判決認定上訴人甲○○明知安非他命係經公告列為毒品危
害防制條例第二條第二項第二款規定之第二級毒品，不得自他人
販入或賣出予他人，竟意圖營利，基於販賣安非他命之概括犯意
，連續於民國九十五年五月底及於同年六月五日至六日間，先後
二次在桃園縣龍潭鄉○○路與雙連街口加油站，以每公克新台幣
（下同）四千元或五千元價格，賣出第二級毒品安非他命供韓同
銘施用。復另行起意，於同年七月七日至八日間，又在上開加油
站以相同價格販賣第二級毒品安非他命供韓同銘施用。嗣於九十
五年七月九日，韓同銘經警查獲施用第二級毒品安非他命後，供
出毒品來源，始查知上情。因而撤銷第一審科刑之判決，改判仍
論處連續販賣第二級毒品及販賣第二級毒品（累犯）二罪刑並執
行刑之判決，固非無見。
惟查：(一)、毒品危害防制條例第十七條規定，犯第四條第一項至
第三項、第五條第一項至第三項、第六條第一項至第三項、第七
條第一項至第三項、第八條第一項至第三項、第十條或第十一條
第一項、第二項之罪，供出毒品來源，因而破獲者，得減輕其刑
。故施用第二級毒品安非他命者供出他人販賣其持有或施用之安
非他命，依法可邀輕判，所為證言固非絕無證據能力，然「趨吉
避凶」乃人類之本性，平時如此，面臨刑事制裁之際，尤其如是
。因而，事實審法院於審認此等供詞證明力之際，為防範損人以
利己之不實供述，自須調查其他佐證，以擔保該供述之真實性，
始不違背經驗法則及論理法則。本件證人韓同銘於九十五年七月
九日因被查扣持有０．二公克第二級毒品安非他命而有施用第二
級毒品罪嫌，於翌日經檢察官訊問時，固以證人身分結證稱：「
（問）有無向甲○○（上訴人）買過毒品？（答）共買過三次，
都是買安非他命，第一次在五月底，第二次在六月五、六日左右
，第三次在七月七、八日，都是約在龍潭鄉○○路與雙連街加油
站交貨。大部分都是他打電話給我的手機0000000000與我聯絡，
我每次都向他買四、五千元，約一克重。（問）為何七月九日扣
得的只有０．二克？（答）我用剩下的。這一包也是向他買的，
這包他賣我五千元。（問）甲○○平常有無在販賣毒品？（答）
我不知道。因他知道我有在用安非他命，才會問我要不要，我也
不知道他毒品來源。他只有賣安非他命給我，海洛因我沒用過我
不知道。」等語。姑不論與原審行交互詰問時所為未向上訴人購
買安非他命之證述，前後全然歧異，其所為不利於上訴人之陳述
，既乏所謂電話通聯之紀錄，亦無所謂加油站交貨事證，且未查
獲上訴人有足供販賣之大量安非他命，或分裝、秤量安非他命之
工具，可資佐證。原審未從積極證明方面，究明此項證言之真實
性，即採為認定上訴人販賣第二級毒品犯行之證據，揆之前開法
理闡釋，自有應於審判期日調查之證據而未調查之違背法令。(二)
、刑事訴訟法第三百七十條規定：「由被告上訴或為被告之利益
而上訴者，第二審法院不得諭知較重於原審判決之刑。但因原審
判決適用法條不當而撤銷之者，不在此限。」此學理上所謂「不
利益變更禁止原則」，性質上係立法權附加於司法審判權之限制
，法律對於由被告上訴或為被告之利益上訴第二審之案件，除下
級審判決有適用刑罰法條不當而撤銷之情形外，限制第二審法院
宣告刑裁量權之行使，即不得諭知較重於第一審判決之刑。單獨
一罪如此，而依刑法第五十一條第五款數罪併罰定應執行之刑，
似不宜作不同解釋。蓋數罪併罰宣告多數有期徒刑者，法條明定
須於各刑中之最長期以上，各刑合併之刑期以下，定其刑期，但
不得逾三十年。就執行刑而言，各刑合併之刑期與有期徒刑三十
年無異係執行刑刑期之上限，法條明定各刑中之最長期無異係執
行刑刑期之下限，此與單獨一罪之法定本刑，並無不同。是上下
限間之刑期，似屬事實審之裁量權，第二審自當同受「不利益變
更禁止原則」之限制。本件第一審判決主文諭知上訴人「連續販
賣第二級毒品，累犯，處有期徒刑柒年陸月；又販賣第二級毒品
，累犯，處有期徒刑柒年貳月。應執行有期徒刑捌年陸月。」上
訴人（即被告）上訴，檢察官並未為上訴人之不利益上訴，原判
決就數罪部分，亦同此論處，然以「刑事審判旨在實現刑罰權之
分配的正義，故法院對有罪之被告科刑，應符合罪刑相當原則。
……（定執行刑）須受法律秩序之理念所指導，此即自由裁量之
內部界限。」為理由，撤銷第一審判決，更定執行刑為「有期徒
刑拾年」，其關於「不利益變更禁止原則」之法律認知，非無再
予研討之餘地，允宜一併斟酌。綜上，上訴意旨指摘原判決不當
，尚非全無理由，應認原判決有撤銷發回更審之原因。
據上論結，應依刑事訴訟法第三百九十七條、第四百零一條，判
決如主文。
中    華    民    國  九十七  年    七    月   十七   日
                      最高法院刑事第五庭
                          審判長法官  賴  忠  星
                                法官  林  秀  夫
                                法官  宋      祺
                                法官  陳  祐  治
                                法官  孫  增  同
      本件正本證明與原本無異
                                      書  記  官
中    華    民    國  九十七  年    七    月  二十三  日
                                                      Ｅ


司法院資訊處製作；財團法人民間司法改革基金會備份。
